【裁判字號】    96,重訴,38
【裁判日期】    971024
【裁判案由】    塗銷抵押權登記
【裁判全文】
臺灣新竹地方法院民事判決              96年度重訴字第38號
原      告  乙○○
訴訟代理人  許修齊律師
複代理人    己○○
被      告  徐慶芝即徐慶鎡）.
                        號
            庚○○
            癸○○
            壬○○
            辛○○
兼上列四人
訴訟代理人  子○○    住新竹縣.
被      告  戊○○○  住新竹縣.
                      居新竹縣.
訴訟代理人  丁○      住新竹縣.
上列當事人間塗銷抵押權事件，本院於民國97年10月7日言詞辯
論終結，判決如下：
    主  文
原告之訴駁回。
訴訟費用由原告負擔。
    事實及理由
一、程序事項：
（一）訴狀送達後，原告不得將原訴變更或追加他訴。但請求之
      基礎事實同一者，不甚礙被告之防禦及訴訟之終結者，不
      在此限，民事訴訟法第第255條第1項第2、7款分別定有明
      文。查原告起訴時於起訴狀上記載僅聲明：被告應將坐落
      新竹縣新豐鄉○○段556地號土地（下稱系爭土地），新
      竹縣新湖地政事務所於民國84年12月22日以第13706號收
      件，於同年12月27日登記，抵押權人戴金山之本金最高限
      額抵押權新臺幣（下同）12,000,000元抵押權（下稱系爭
      抵押權）予以塗銷。復於96年7月12日以準備書狀追加：
      被告庚○○、癸○○、壬○○、子○○、戊○○○、辛○
      ○應將坐落新竹縣新豐鄉○○段556地號土地，新竹縣新
      湖地政事務所於民國84年12月22日以第13706號收件，於
      同年12月27日登記，抵押權人戴金山之本金最高限額抵押
      權12,000,000元抵押權辦理繼承登記之聲明，惟原告於起
      訴狀上已記載系爭抵押權二分之一本係由被告庚○○、癸
      ○○、壬○○、子○○、戊○○○、辛○○繼承訴外人戴
      金山而來之事實，而就其主張請求塗銷抵押權之原因事實
      仍屬同一，且於本件首次言詞辯論期日後即行提出此聲明
      之追加，在原因事實相同未變更下，亦認不甚礙被告之防
      禦及訴訟之終結，是依上揭法律意旨，此聲明之追加應為
      適法。
（二）被告徐慶芝（原名徐慶鎡）經合法通知，未於最後言詞辯
      論期日到場，核無民事訴訟法第386條各款所列情形，爰
      依原告聲請，由其一造辯論判決。
二、原告起訴主張略以：
（一）原告所有重測前坐落新竹縣新豐鄉○○段十一股小段8-21
      地號土地面積925平方公尺（即系爭土地）於84年12月27
      日完成系爭抵押權設定登記。而訴外人戴金山於95年4月
      21日死亡，被告庚○○、癸○○、壬○○、子○○、戴春
      桃、辛○○均為其繼承人，系爭抵押權債權範圍二分之一
      當均為該等被告所繼承。原告所以將原告所有系爭土地向
      被告徐慶芝及被告子○○等之先父戴金山設定系爭抵押權
      ，係因原告先父徐進財於82年間為選舉鄉民代表，因應選
      舉費用之支出或其他原因，有臨時需用資金之可能，先行
      商得訴外人戴金山及被告徐慶芝二人，於其需用資金時借
      給金錢之承諾，並先行以原告提供系爭土地向該二人設定
      抵押權，作為屆時借款之擔保。惟系爭抵押權設定前後迄
      今，原告並未曾以原告名義向該二人借任何款項，亦未欠
      該二人有任何債務。
（二）系爭抵押權為不定期限之最高限額抵押權，依最高法院66
      年臺上字第1097號判例意旨，原告為系爭抵押權之抵押人
      自得向抵押權人即被告等終止上開抵押契約，嗣後原告亦
      不可能向被告等為任何借貸行為，原告並以起訴狀作為向
      被告等終止抵押契約之通知，系爭抵押權既無所擔保之債
      權存在，則上述抵押權即無存在之必要，且該抵押權之存
      在，自有妨礙原告對上開土地之所有權，原告自得依民法
      第767條之規定，請求被告等將上開抵押權予以塗銷。
（三）系爭土地係原告於81年4月24日向訴外人范振宗購得，該
      不動產買賣契約書（下稱系爭買賣契約書）之買方除原告
      外，尚有訴外人范楊淦、被告徐慶芝，並無訴外人戴金山
      ，該契約所約定買賣之土地，除原告取得所有權之系爭土
      地外，尚有新豐鄉○○段11股小段18-5地號田地面積232
      平方公尺、同地段18-7地號田地面積340平方公尺，購地
      之價款共13,000,000元，是由原告交付原告之妻陳秀麗簽
      發之第一銀行中和分行，帳號00000000000、81年4月26日
      期、票號GA0000000號面額3,000,000元，及81年5月26日
      期、票號GA0000000號、面額10,000,000元之支票各一張
      ，全部由原告給付。簽約時本擬由原告、訴外人范楊淦，
      及被告徐慶芝三人合買上揭三筆土地，惟訴外人范楊淦及
      被告徐慶芝未付款。而被告子○○等人之被繼承人戴金山
      ，並非上開不動產買賣契約書之買受人之一，且無戴金山
      給付土地價款之事實及證據。如有被告子○○抗辯原告之
      先父徐進財曾邀訴外人戴金山、被告徐慶芝共同買系爭土
      地之情事，為何系爭買賣契約書訴外人戴金山未具名買受
      ，買受人係原告而非原告之父，為何不將該土地按出資比
      例由賣方范振宗移轉登記為原告、訴外人戴金山及被告徐
      慶芝共有，復於時隔二年餘，始如被告子○○抗辯，為保
      障合夥購買該土地合夥人之出資，設定抵押權予出資之合
      夥人。依被告子○○之抗辯，其先父戴金山之出資比例十
      分之二，依上述購地款計算，應出資2,700,000元已屬確
      定，又何以所設定之抵押權非一般抵押權，且金額非2,70
      0,000元，而係債權範圍高達6,000,000元之最高限額抵押
      權。又系爭土地買賣於81年5月26日付清價款。被告子○
      ○主張其所簽發新竹區中小企業銀行新豐辦事處，81年5
      月11日期，票號59619號面額50萬元、81年6月15日期，票
      號59633號面額50萬元、81年9月25日期，票號67063號面
      額52,400元、82年1月18日期面額1,334,000元支票四紙，
      交由原告之父徐進財及母甲○○○收受，作為戴金山合夥
      購買土地之出資一節，為原告所否認。證人即原告之母甲
      ○○○亦到庭證稱，未曾收受被告子○○所簽發之上述支
      票。且依被告子○○主張，其父戴金山購地出資比例為十
      分之二，應為2,700,000元，為何上揭4紙支票總金額僅為
      2,386,400元不相符合。況上開支票中除81年5月11日期之
      500,000元外，其餘面額共1,886,400元之支票，皆係於81
      年5月26日付清購地價款後發票，且該等支票非由原告收
      受。而上揭被告子○○所簽發發票日82年1月18日期、面
      額1,334,000元之支票，係由徐進財持以向銀行提示領現
      後，直接匯至訴外人即原告配偶陳秀麗第一商業銀行支票
      存款帳戶，以因應徐進財向陳秀麗所借支票提示得獲兌現
      ，以訴外人徐進財生前有向陳秀麗借票之情形，至屬正常
      可信。從而，被告子○○所抗辯其先父戴金山生前曾與原
      告先父徐進財合資購地並已為出資之事實，即非可信。
（四）綜上，為此聲明：
    1.被告庚○○、癸○○、壬○○、子○○、戊○○○、辛○
      ○應將系爭土地上之系爭抵押權辦理繼承登記。
    2.被告徐慶芝、庚○○、癸○○、壬○○、子○○、戊○○
      ○、辛○○應將系爭抵押權予以塗銷。
    3.訴訟費用由被告負擔。
三、被告抗辯略以：
（一）被告庚○○、癸○○、壬○○、子○○、辛○○、戊○○
      ○則以：
    1.系爭土地是原告父親徐進財找訴外人即被告庚○○、癸○
      ○、壬○○、子○○、辛○○戊○○○之先父戴金山、被
      告丙○○○○○○共同購買，購地價金戴金山出資十分之
      二即約27,000,000元，並且由被告子○○交付以被告子○
      ○為發票人之四張新竹中小企銀支票（發票日期：81年5
      月11日，金額500,000元，票號0000000；發票日期：81年
      6 月15日，金額500,000元，票號0000000；發票日期：81
      年9月25日，金額52,400元，票號0000000；發票日期：82
      年1月18日1,334,000元，票號0000000）用以支付購買土
      地價金，因為土地是登記在原告名下，所以登記抵押權給
      戴金山為擔保。
    2.又82年間沒有選舉，且證人甲○○○當庭證述系爭土地購
      買在鄉民代表選舉之前，原告書狀也記載82年有鄉民選舉
      ，事實上79年到83年原告父親是新豐鄉鄉民代表，是原告
      主張因選舉欲借款而設定抵押權不實在。爰聲明：駁回原
      告之訴。訴訟費用由原告負擔。
（二）被告徐慶芝經合法通知未到庭，亦未提出任何聲明或陳述
      。
四、本院之判斷：
（一）原告主張原告為重測前坐落新竹縣新豐鄉○○段十一股小
      段8之21地號（即系爭土地）登記名義人，系爭土地經申
      請設定不定期限之本金最高限額12,000,000元抵押權與被
      告徐慶芝及訴外人戴金山二人之債權範圍各二分之一，並
      經由新竹縣新湖地政事務所於84年12月22日以第013706號
      收件，於84年12月27日完成系爭抵押權設定登記等情，有
      原告提出系爭土地登記謄本（本院卷第8、9頁）及本院函
      查經新竹縣新湖地政事務所96年6月15日新湖地登字第096
      0002735號回函所檢送新竹縣新湖地政事務所於84年12月2
      2日以第013706號收件之土地登記申請書、土地抵押權設
      定契約書、印鑑證明及身份證影本等（本院卷第61至67頁
      ）可按，且為到庭被告所不爭執，惟以上開情詞置辯。是
      本件之爭點在於：被告徐慶芝及訴外人戴金山是否有出資
      與原告之父親徐進財共同購買系爭土地？並因而將系爭土
      地設定抵押權予被告徐慶芝及訴外人戴金山，資審究如下
      ：
    1.依新竹縣新湖地政事務所96年6月15日新湖地登字第09600
      02735號回函所檢送新竹縣新湖地政事務所於84年12月22
      日以第013706號收件之土地登記申請書、土地抵押權設定
      契約書、印鑑證明身份證影本等（本院卷第61至67頁）資
      料以觀，該次系爭最高限額抵押權設定，原告有出具印鑑
      證明用以證明其係有設定之真意，且原告亦不否認該抵押
      權之設定為其真意所為。又系爭抵押權所設定擔保權利總
      金額為本金最高限額12,000,000元、權利存續期間為不定
      期限，系爭抵押權設定已對於原告所有系爭土地權利形成
      重大負擔，依常理而言，可以斷定原告與被告徐慶芝以及
      訴外人戴金山間必有一定法律關係存在，原告始會同意設
      定高額之抵押權。惟原告對於系爭抵押權設定原因主張為
      訴外人徐進財於82年間，為選舉鄉民代表，因應選舉費用
      之支出等原因，可能臨時需用資金，先行商得訴外人戴金
      山及被告徐慶芝二人於其需用資金時借貸承諾，而先行由
      原告提供系爭土地設定抵押權作為屆時借款擔保云云，但
      新竹縣新豐鄉於82年間並無鄉民代表選舉一節，此有新豐
      鄉公所全球資訊網中鄉民代表沿革1件在卷可按，則原告
      主張係因選舉而有使用資金需要云云，已非無疑。再者，
      兩造間雖係設定本金最高限額抵押權，然按一般私人間借
      貸之情形，殊少於未商定任何一筆借款金額、借貸期間、
      還款日期，即行約定高額且未定期限之最高限額抵押權並
      辦妥登記，則原告所述亦與常情不符。參以證人甲○○○
      於本院審理時證稱：「（問：民國八十三到八十五年間是
      否知道妳先生或你兒子有無跟戴金山借錢？）不知道，也
      沒有聽說，因為當時我住臺北。（問：八十三年至八十五
      年妳先生與原告經濟是否正常？）沒有投資，也沒經濟上
      出現困難」等語以觀，則在訴外人徐進財並無資金需求亦
      無經濟困難之際，何需將原告土地為被告徐慶芝及訴外人
      戴金山二人設定如此高額之抵押權？綜上所述，原告主張
      訴外人徐進財於82年間為選舉鄉民代表，為因應選舉費用
      之支出等原因而為系爭抵押權設定云云，顯非可採。
    2.被告庚○○等人到庭抗辯被告子○○交付以被告子○○為
      發票人之四張新竹中小企銀支票（發票日期：81年5月11
      日，金額500,000元，票號0000000；發票日期：81年6月1
      5日，金額500,00 0元，票號0000000；發票日期：81年9
      月25日，金額52,400元，票號0000000；發票日期：82年1
      月18日1,334,000元，票號0000000）用以支付購買系爭土
      地價金一節，經查：
    (1)被告子○○為發票人，發票日期：81年5月11日，金額500
      ,000 元，票號0000000及發票日期：81年6月15日，金額
      500,000元，票號0000000之支票二紙，確實存入原告母親
      即證人甲○○○於新竹縣新豐鄉農會所開立之5198號帳戶
      中經票據交換提示等情，有華南商業銀行新豐分行97年3
      月4日華銀豐存字第9700150號函及所附上揭二紙支票正反
      面影本以及證人甲○○○於新竹縣新豐鄉農會帳號5198號
      帳戶之開戶資料在卷可按（本院卷第200至207頁）。另被
      告子○○為發票人，發票日期：82年1月18日1,334,000元
      ，票號0000000之支票確實經由「甲○○○」名義背書取
      款後並匯款至訴外人即原告配偶陳秀麗第一商業銀行中和
      分行帳戶等情，亦有該紙支票正反面影本、匯款單、轉帳
      支出傳票（本院卷第130至133頁）、第一商業銀行97年7
      月18日（97）一中和字第129號函所檢送訴外人陳秀麗之
      開戶資料（本院卷第217至225頁）及訴外人陳秀麗之個人
      基本資料查詢結果1紙（本院卷第226頁）在卷可按。是上
      揭3紙支票確實均以證人「甲○○○」名義兌現領取等情
      應可認定。復以，證人甲○○○雖證述「（問：81年、82
      年有無以個人名義在銀行開戶？）新豐農會開戶，因為我
      有在新豐農會貸款，其餘都沒有。」、「（問：對於華南
      銀行新豐分行及合作金庫回函，有何意見？除了我貸款外
      ，其餘都是交由我先生處理，也都是我先生使用，所以我
      不清楚。（問：系爭二張支票，其中有壹張簽甲○○○名
      何人所簽？）不是我簽的，應該是我先生簽的。」等語以
      觀，顯然證人甲○○○於本院審理時否認有收受被告子○
      ○交付上揭支票四紙（見本院卷第91頁），惟依上揭證述
      就系爭帳戶支票資金事宜均委由其先生即訴外人徐進財處
      理，則被告子○○交付上揭四紙支票金額應係交由訴外人
      徐進財處理等情亦可認定，則此情與被告所抗辯以該四紙
      支票支付訴外人戴金山與原告之父徐進財購地一節，就合
      資購地之相對人相符合，且金額亦與被告所抗辯購地價金
      訴外人戴金山出資十分之二即約2,700,000元之金額相近
      。
    (2)證人甲○○○於本院審理時復證稱：「（問：妳先生在世
      時，妳先生有無戴金山金錢往來？）之前我先生想參選新
      豐鄉的鄉民代表，都是我姐夫戴金山統籌，也有金錢往來
      ，需要一些費用，我先生就會拿錢給戴金山代理選舉費用
      ，大約七十九年左右。（問：妳先生與戴金山間有無其他
      金錢往來？）沒有，因為戴金山年紀已經很大。（問：是
      否知道妳先生或你兒子有無跟戴金山借錢？）沒有。」等
      語以觀，顯然原告以及其父親徐進財與訴外人戴金山間於
      79年以後應該沒有其他金錢往來。則上揭被告子○○所簽
      發之4紙支票就由訴外人徐進財之資金，顯然應為被告子
      ○○所抗辯之合資購買系爭土地之出資無誤。否則被告子
      ○○豈會無緣故交付四紙支票，供訴外人徐進財兌現。
    (3)原告提出系爭買賣契約書（本院卷第165至170頁）上記載
      購地之價款共13,000,0 00元，是由原告交付原告之妻陳
      秀麗簽發之第一銀行中和分行，帳號00000000000、81年4
      月26日期、票號GA000000 0號面額3,000,000元，及81年5
      月26日期、票號GA0000000號、面額10,000,000元之支票
      各一張支付等情，有該契約書影本及上揭第一商業銀行97
      年7月18日（97）一中和字第129號函所檢送訴外人陳秀麗
      之開戶資料可按，而被告子○○交付上揭四紙支票中之三
      紙票載發票日期均在上揭原告用已支付買賣系爭土地價款
      支票發票日期81年5月26日之後，惟於合資購買土地之情
      形，非必然出資者於購買土地之初即必須全額支付出資，
      同時票載發票日期亦非當然係實際發票日期且依系爭土地
      登記謄本記載亦遲至82年1月12日始完成所有權移轉登記
      至原告名下，是尚難僅於上揭被告子○○名義開立三紙支
      票發票日期在原告交付訴外人陳秀麗簽發之第一銀行中和
      分行支票發票日期之後，即推論上揭被告子○○名義開立
      三紙支票非合資購地之資金。
    3.依原告所提出系爭買賣契約書（本院卷第165至170頁）內
      容以觀，原告於81年4月24日簽訂系爭土地契約當時，買
      受人除原告外尚包含被告徐慶鎡（被告徐慶芝）在內，此
      與被告抗辯系爭土地是訴外人徐進財找訴外人戴金山及被
      告徐慶芝共同購買一節亦相符合。而被告子○○所提出訴
      外人戴金山所書寫之資料（本院卷第103頁），原告並未
      爭執其形式上之真正，堪信為真實，則依該資料內容：登
      記事項：一田部分由戴順湧名義二建部分由乙○○名義三
      證件由戴金山保管等記載，就登記事項部分包含田、建二
      部分情形亦與系爭買賣契約所約定買賣之土地除系爭土地
      （建地）外，尚有新豐鄉○○段11股小段18 -5地號田地
      、同地段18-7地號田地等情相符，則亦可證明原告父親徐
      進財找訴外人戴金山、被告徐慶芝共同購買系爭土地而登
      記在原告名下為真。
    4.綜上所述，被告抗辯系爭土地是訴外人徐進財找訴外人戴
      金山及被告徐慶芝共同購買，購地價金戴金山出資十分之
      二即約2,700,000元，並由被告子○○交付以被告子○○
      為發票人之上揭支票四紙用以支付購買土地出資等情，應
      為可採。而原告所主張因訴外人徐進財於82年間，為選舉
      鄉民代表，因應選舉費用之支出等原因，為系爭抵押權設
      定應非事實。
（二）系爭土地是訴外人徐進財找訴外人戴金山及被告徐慶芝共
      同購買，購地價金戴金山出資十分之二即約2,700,000元
      ，並由被告子○○交付以被告子○○為發票人之上揭支票
      四紙用以支付購買土地出資等情已如上述。而系爭土地確
      係登記在原告名下，則被告抗辯為擔保訴外人戴金山以及
      被告徐慶芝與訴外人徐進財共同購買系爭土地出資而為系
      爭抵押權之設定即符合常情可值採信。既然系爭抵押權確
      有擔保訴外人戴金山以及被告徐慶芝共同購買系爭土地出
      資之債權存在，且該債權依系爭土地移轉所有權登記及被
      告子○○交付以被告子○○為發票人之上揭支票四紙之發
      票兌現時間以觀，顯然於系爭抵押權成立之時即已存在，
      當為該最高限額抵押權擔保效力所及，既然系爭抵押權有
      擔保之債權存在，原告請求塗銷系爭抵押權登記，即無理
      由。從而，原告依民法第767條規定訴請1.被告庚○○、
      癸○○、壬○○、子○○、戊○○○、辛○○應將系爭抵
      押權辦理繼承登記。2.被告徐慶芝、庚○○、癸○○、壬
      ○○、子○○、戊○○○、辛○○應將系爭抵押權予以塗
      銷。即為無理由，無從准許，應予駁回。
（三）本件判決之基礎已臻明確，兩造其餘之攻擊、防禦方法及
      舉證，核與判決結果無影響，爰不一一予以論列，併此敘
      明。
五、據上論結，本件原告之訴為無理由，依民事訴訟法第78條，
    判決如主文。
中    華    民    國    97    年    10    月    24    日
                       民事第二庭    法  官  方鴻愷
以上正本係照原本做成。
如對本判決上訴，須於判決送達後20日內向本院提出上訴狀。
中    華    民    國    97    年    10    月    24    日
                                     書記官  鍾佩芳


司法院資訊處製作；財團法人民間司法改革基金會備份。
